【裁判字號】    95,台上,2042
【裁判日期】    950914
【裁判案由】    確認抵押權不存在等
【裁判全文】
最高法院民事判決            九十五年度台上字第二０四二號
    上  訴  人  甲○○
                乙○○
    共      同
    訴訟代理人  黃哲東律師
                徐士斌律師
    被 上訴 人  台北縣新莊市農會
    法定代理人  丙○○
    訴訟代理人  林展義律師
上列當事人間確認抵押權不存在等事件，上訴人對於中華民國九
十五年三月七日台灣高等法院第二審判決（九十四年度重上字第
二四七號），提起上訴，本院判決如下：
    主  文
原判決廢棄，發回台灣高等法院。
    理  由
本件上訴人主張：坐落台北市○○區○○段三小段五八三、五九
二地號土地（下稱系爭土地）為上訴人甲○○所有，並未提供與
被上訴人訂立抵押權契約，上訴人亦均未充任訴外人蔡競秀向被
上訴人借貸債務之連帶保證人。詎被上訴人竟主張上訴人甲○○
於民國七十八年十二月二十九日以系爭土地，供訴外人蔡競秀設
定本金最高限額新台幣（下同）九百六十萬元、存續期間七十八
年十二月二十九日至一○八年十二月二十八日之抵押權登記，及
上訴人均為蔡競秀於八十五年八月二日向被上訴人借貸八百萬元
之連帶保證人，且據以聲請法院拍賣抵押物，並聲請強制執行，
致上訴人之法律上地位不安等語。爰求為判決：（一）確認被上
訴人與上訴人甲○○就系爭土地，台北市士林地政事務所於七十
八年十二月三十日北投字第二七二九二○號收件設定之上開抵押
權不存在；（二）被上訴人應將系爭土地上開抵押權設定登記塗
銷；（三）確認被上訴人與上訴人就蔡競秀向被上訴人所借八百
萬元債務之連帶保證法律關係不存在。
被上訴人則以：系爭土地抵押權設定係訴外人蔡競秀邀同上訴人
甲○○、乙○○夫婦親至被上訴人處申貸，且於約定書等文件上
簽名蓋章，並經對保人員對保，故系爭抵押權設定確經上訴人同
意並任連帶保證人。又系爭土地最高限額抵押權存續期間自七十
八年十二月二十九日起三十年，訴外人蔡競秀嗣陸續於七十九年
至八十五年間向被上訴人多次借款，並持上訴人留存於授信約定
書上（下稱約定書）之印鑑章前來辦理，依約核無不合，上訴人
否認其為蔡競秀八十五年間借貸八百萬元之連帶保證人，顯無理
由等語，資為抗辯。
原審維持第一審所為上訴人敗訴判決，駁回其上訴，無非以：上
訴人親自辦理抵押權設定及對保手續等情，業據證人即承辦代書
邵豐田證述明確。蔡競秀自訴上訴人誣告罪之刑事案件中，法院
曾將系爭抵押權設定時約定書上訴人之簽名，與上訴人所是認之
台北縣五股鄉農會活期存款印鑑卡上「甲○○」「乙○○」之簽
名，送請內政部警政署刑事警察局鑑定結果據覆略以：新莊市農
會約定書上「甲○○」「乙○○」簽名筆跡，與五股鄉農會印鑑
卡上「甲○○」「乙○○」簽名筆跡均相符。又上訴人甲○○與
蔡競秀間確認本票債權不存在訴訟中，受訴法院將同上文件送請
法務部調查局鑑定結果，亦均認簽名筆劃特徵相同。本件第一審
法院復將系爭抵押權設定之其他約定事項（下稱約定事項），與
同日上訴人甲○○、乙○○於對保時留存於上開約定書印鑑處之
印文，送請法務部調查局進行鑑定據覆略以：「新莊市農會約定
書上「甲○○」「乙○○」印文，與其他約定事項上「甲○○」
「乙○○」印文，兩者紋線大致重疊合，其上部分紋線特徵亦
相符，研判兩者均有可能為同一印章所蓋等語。至辦理系爭抵押
權設定登記所憑之印鑑證明，其相關之印鑑變更註銷登記申請書
、印鑑申請書上「甲○○」之簽名，與上訴人上開五股鄉農會存
款印鑑卡上之「甲○○」簽名，特徵不同，雖據法務部調查局鑑
定明確，惟前開印鑑申請書之申請人欄，除上訴人甲○○之簽名
外，均有上訴人甲○○之印文，依印鑑登記辦法第五、六條規定
及依戶籍法第三十條規定，非不可能係申請時由他人代填所致，
尚難逕認係他人偽冒申請。況承辦之公務人員依常情不致不確認
其身分。且若上訴人甲○○未提出系爭土地之所有權狀，被上訴
人何得辦理抵押權設定登記？上訴人甲○○否認同意提供系爭土
地設定抵押權云云，委無足採。次查上開「約定事項」載明甲○
○為不動產抵押契約人兼連帶保證人，乙○○為連帶保證人。雖
該保證未定保證期間，且未表明係就何宗特定債務而為，然解釋
意思表示，應探求當事人之真意，不得拘泥於所用之辭句，本件
上訴人甲○○同為擔保物提供人及連帶保證人，且其設定抵押權
及保證之合意，同列於系爭「約定事項」之書面中，而就上訴人
甲○○提供擔保物所擔保之債權範圍既設有本金九百六十萬元之
限度，足可認上訴人就保證範圍，亦應以該九百六十萬元為最高
限額。被上訴人所提出之八十五年借款申請書及借據上，連帶保
證人欄上訴人印文，經法務部調查局鑑定結果略為：上開借款申
請書及借據上，「乙○○」之印文與前開乙○○約定書及約定事
項上「乙○○」之印文，經比對紋線大致重疊吻合，其上部分紋
線特徵相符，有可能為同一印章所蓋；而上開借款申請書及借據
上「甲○○」之印文，則與前開甲○○約定書及約定事項之印文
不同等情。惟最高限額保證契約之本質，原即在預定之最高額度
範圍內為信用循環擔保，使金融機關能適時提供相當資金與主債
務人，則被上訴人自毋需就嗣後每一筆新成立之債務，均重行請
求連帶保證人確認及對保。是縱認上訴人並未於系爭各筆借款債
權之相關借據上簽名、對保，上訴人就蔡競秀於最高限額內積欠
之債務，仍應負連帶保證之責。至上訴人簽立之約定書第十一條
第二款既明文約定，如被上訴人允許主債務人延期清償，均毋須
再徵求上訴人之同意，仍負全部債務之保證責任等語；且被上訴
人係在八十五年八月二日前同意借款人延期清償，顯係在修正民
法第七百三十九條之一施行前，其允許延期清償既在該規定修正
施行之前，上訴人自不得引用該修正規定，謂其不負保證責任。
因認上訴人前開請求，均屬無據，不應准許等詞，為其判斷之基
礎。
惟查被上訴人陳稱：主債務人蔡競秀於七十九至八十五年間多次
向伊借貸，並持上訴人留存於授信約定書上之印鑑章前來辦理申
貸手續，依業界慣例，第一次對保時債務人、義務人及連帶保證
人應親自攜帶身分證辦理對保手續，簽定約定書並約定使用之印
鑑，爾後於抵押權存續期間內借貸時，得由債務人攜帶連帶保證
人及義務人在本會約定之印鑑來辦理等語（見第一審卷第一宗第
三六、三二三至三二五頁）。而被上訴人所提出之八十五年借款
申請書及同年借據上，連帶保證人欄上訴人印文，經法務部調查
局鑑定結果為：上開借款申請書及借據上，「乙○○」之印文與
前開乙○○約定書及約定事項上「乙○○」之印文，經比對紋線
大致重疊吻合，其上部分紋線特徵相符，有可能為同一印章所蓋
；而上開借款申請書及借據上「甲○○」之印文，則與前開甲○
○約定書及約定事項之印文不同等情，為原審確定之事實，果爾
，八十五年間蔡競秀借貸時，上訴人是否曾基於為連帶保證人之
意思提供印章以供申貸，殊值疑義。又解釋契約固屬事實審法院
之職權，惟其解釋仍不得違背法令或有悖論理法則或經驗法則（
本院八十三年台上字第二一一八號判例參照）；再解釋當事人意
思表示，除應於文義及論理上詳為推求外，並應以過去事實及其
他一切證據資料為斷定之標準。查上開「約定事項」乃系爭抵押
權設定契約之附件，該項書面末端雖曾由甲○○以不動產抵押契
約人兼連帶保證人，乙○○以連帶保證人名義簽名，惟上開「約
定事項」內容並無任何連帶保證權利義務之文義，亦無最高限額
連帶保證權利義務之約定（見第一審卷第一宗第一二、一三頁）
，且連帶債務之契約，不許以默示意思表示成立之（參照民法第
二百七十二條），況未定期限最高限額連帶保證，原審以上訴人
既均同列於上開「約定事項」之書面中，而就上訴人甲○○提供
擔保物所擔保之債權範圍既設有本金九百六十萬元之限度，即認
上訴人就保證範圍亦應以該九百六十萬元為最高限額；然乙○○
並未提供擔保物，何以亦受同等推認？顯有悖論理法則。況上訴
人主張：七十八年間之保證縱為真正，當時保證期限僅二年等語
（見原審卷第二宗第一○四頁），並引用被上訴人所提出之借款
申請書為據，原審未說明其不可採之理由，難謂無判決不備理由
之違法。次按法院固得就鑑定人依其特別知識觀察事實，加以判
斷而陳述之鑑定意見，依自由心證判斷事實之真偽。然就鑑定人
之鑑定意見可採與否，則應踐行調查證據之程序而後定其取捨。
倘法院不問鑑定意見所由生之理由如何，遽採為裁判之依據，不
啻將法院採證認事之職權委諸鑑定人，與鑑定僅為一種調查證據
之方法之趣旨，殊有違背（本院七十九年台上字第五四○號判例
參照）。查就被上訴人辦理系爭抵押權設定契約時之約定書、上
開約定事項上，五股戶政事務所六十七年印鑑登記申請書、七十
八年印鑑變更註銷登記申請書，台北縣五股鄉農會開戶印鑑卡上
各「甲○○」「乙○○」簽名筆跡，法院曾分別送請憲兵學校、
內政部警政署刑事警察局、法務部調查局鑑定，上訴人亦曾自行
送請公誠鑑定有限公司鑑定，各得不同結果（見第一審卷第二宗
第三至一三頁，第二六至二八頁，第七六至一○六頁，第二二八
至二三○頁），其鑑定方法並非一致，且上開內政部警政署刑事
警察局鑑定係以筆跡鑑定報告影本為鑑驗資料，另上開法務部調
查局鑑定書並未附有筆跡比對之資料及比對經過之說明，原審就
各鑑定意見所由生之理由如何，並未依調查證據之程序以定其取
捨，即採認內政部警政署刑事警察局、法務部調查局鑑定意見，
自有未合。復按八十八年十一月二十四日修正前之印鑑登記辦法
第六條規定：申請印鑑變更或註銷登記，應由當事人填具變更或
註銷登記申請書比照前條規定辦理，即除該辦法第五條第一項但
書所列特定事由得由受任人附繳委任書提出申請外，均需親自辦
理。第九條亦規定：申請印鑑登記機關受理變更登記或註銷登記
，應查驗申請人之國民身分證。至戶籍法第三十條雖規定：申請
登記書，應由申請人簽名或蓋章，以言詞申請時，戶政事務所應
代填申請書，必要時應向「申請人」朗讀後「由其簽名」或蓋章
。並非否定應由當事人親自辦理，亦非謂他人得任意代其簽名。
本件依五股戶政事務所留存當時印鑑變更註銷登記申請書，並非
以受任人方式提出而係親自辦理方式申請（見第一審卷第一宗第
一○二至一○五頁），上訴人甲○○之子陳福村於另案刑事訴訟
中曾證稱：伊母親曾拿身分證正本給蔡競秀，後來身分證沒有還
，伊母親八十二年才去聲請補發等語（見原審卷第一宗第八一頁
）。且五股戶政事務所前開印鑑變更註銷登記申請書之「甲○○
」簽名筆跡經內政部警政署刑事警察局鑑定結果，與新莊市農會
之借款申請書、切結書、收據及五股鄉農會之開戶資料之「甲○
○」簽名筆跡並不相符，有該局九十年刑鑑字第八四二四九號鑑
驗通知書為憑（見第一審卷第二宗第六六至六八頁），則上訴人
甲○○是否親自辦理該印鑑變更註銷登記申請書，自有詳予查明
審認之必要。原審僅以戶籍法第三十條規定認該印鑑變更註銷登
記申請書之申請人欄簽名得由他人代簽，即認非他人偽冒，尚嫌
速斷。再者上訴人主張蔡競秀取得偽造印鑑證明後，冒用上訴人
甲○○之名義，以遺失為由申請補發系爭土地所有權狀，並提出
土地登記申請書、切結書為憑（見第一審卷第一宗第一九五、第
二一四至二一八頁），該土地登記申請書所留電話：00000
00（見同上卷第二一五頁），與蔡競秀向被上訴人借貸時所提
出借款申請書上記載電話相同（見原審卷第一宗第一五二至一五
九頁），則上訴人主張系爭抵押權契約為蔡競秀所偽造，尚非全
然無據。原審逕認係上訴人自行提供系爭土地所有權狀以供設定
系爭抵押權契約，而未說明其主張不可採之理由，亦有可議。上
訴論旨，指摘原判決不當，求予廢棄，非無理由。
據上論結，本件上訴為有理由。依民事訴訟法第四百七十七條第
一項、第四百七十八條第二項，判決如主文。
中    華    民    國  九十五  年    九    月   十四   日
                      最高法院民事第七庭
                          審判長法官  劉  延  村
                                法官  劉  福  來
                                法官  黃  秀  得
                                法官  吳  謀  焰
                                法官  李  寶  堂
      本件正本證明與原本無異
                                      書  記  官
中    華    民    國  九十五  年    九    月  二十七  日
                                                      Ｅ


司法院資訊處製作；財團法人民間司法改革基金會備份。
